【裁判字號】    99,家簡上,2
【裁判日期】    990719
【裁判案由】    給付扶養費用
【裁判全文】
臺灣臺北地方法院民事判決       99年度家簡上字第2號
上  訴  人  甲○○
訴訟代理人  商桓朧律師
被  上訴人  丁○○
            乙○○
兼  共  同
訴訟代理人  丙○○
上列當事人間請求給付扶養費用事件，上訴人對於中華民國98年
12月14日本院98年度家簡字第45號第一審判決提起上訴，本院於
99年7月5日言詞辯論終結，判決如下：
    主      文
上訴駁回。
第二審訴訟費用由上訴人負擔。
    事實及理由
甲、程序方面：
    按扶養之方法，由當事人協議定之；不能協議時，由親屬會
    議定之，民法第1120條固定有明文。惟查本件上訴人即扶養
    權利人係主張被上訴人即扶養義務人丁○○、丙○○應增加
    給付及乙○○應給付其扶養費供其生活之用，兩造就被上訴
    人如應負扶養義務時，以給付現金作為扶養之方法，並無爭
    執，僅就有無增加給付扶養費及應否減免扶養義務相爭執，
    自首開條文規定之適用，上訴人提起本訴，應屬合法，合先
    敘明。
乙、實體方面：
一、上訴人起訴主張：兩造係父女，上訴人自民國80年間起因病
    纏身，喪失謀身能力，並領有重度身心障礙手冊，原賴父母
    親接濟渡日，惟父母親相繼過世後，生活無以為繼，曾於94
    年間訴請被上訴人丁○○、丙○○給付扶養費，並達成訴訟
    上和解，由被上訴人丁○○、丙○○每年給付上訴人新台幣
    （下同）3萬元，上訴人靠被上訴人丁○○、丙○○每年給
    付之扶養費，加上政府之低收入戶補助，原本尚得勉強維持
    最低之基本生活，詎台北市政府社會局於97年8月間竟以上
    訴人有被上訴人3名子女為由，駁回上訴人低收入戶資格之
    申請，致上訴人生活陷入困境，被上訴人丁○○、丙○○每
    年給付上訴人3萬元之扶養費，已不能維持上訴人之最低基
    本生活。又上訴人於95年5月間起至97年10月間因病住院治
    療，積欠醫療費用29,489元；租屋獨居，積欠出租人房屋租
    金45,000元，均無力償還，現僅能偶向善心商店，以賒欠油
    米錢方式渡日，被上訴人丁○○、丙○○原承諾給付之扶養
    費，因情事變更而有不足，爰依民法第1121條、第1114條規
    定，求為判命被上訴人各給付上訴人24,829元及法定遲延利
    息；暨自98年3月起至上訴人死亡之日止，被上訴人丁○○
    、丙○○按月各給付上訴人4,746元，被上訴人乙○○按月
    給付5,996元等語。
二、被上訴人則以：被上訴人父母於69年間離婚後，被上訴人3
    人即由母親單獨扶養，上訴人非僅未盡扶養之義務，且於離
    婚後不久再婚，30年來對被上訴人不聞不問，父女形同陌路
    ，幾無親情可言。上訴人長期棄養被上訴人，但被上訴人顧
    及與上訴人切不斷的血緣關係，被上訴人丁○○、丙○○仍
    於本院94年度家訴字第110號給付扶養費事件中，與上訴人
    達成和解，承諾每年給付上訴人3萬元，被上訴人所得雖均
    不足最低生活水準，目前向政府申請國民年金低收入戶補助
    款及健保費補助，仍勉力按年給付上訴人上開扶養費。而被
    上訴人丁○○之配偶因肝重度硬化，在93、94年間造成胃部
    大量出血，已緊急裝設人工疏導管並入院診療，由於長年接
    受癌症藥物治療，長期意識不清、幻散、行動不便，被上訴
    人丁○○必須隨侍在側，另需扶養子女一人，不僅毫無收入
    ，尚需負擔龐大醫療費用，生活困頓，目前僅靠美國聯邦社
    會殘障福利金生活，入不敷出，已無增加扶養上訴人之能力
    。被上訴人丙○○於父母離婚時，年僅10歲，於12歲時染患
    濾過性病毒，致顏面神經失調，眼歪嘴斜，迄今仍在復健中
    ，而母親雖曾通知上訴人前來探視及支援醫藥費，然上訴人
    不聞不問，亦不願負擔任何醫療費用，在被上訴人丙○○成
    長及求學過程中，未曾負擔被上訴人丙○○之生活費用，如
    同長期棄養，被上訴人丙○○高職畢業，只能謀得基本工資
    18,000元之工作，此薪資尚須償還親友借貸、長期復健醫療
    費、扶養母親與負擔家用，且目前失業中，無再增加給付上
    訴人之扶養金額之能力。而被上訴人乙○○於父母離婚後始
    出生，上訴人在被上訴人乙○○成長過程中，未曾負擔扶養
    義務，被上訴乙○○直到94年間上訴人請求給付扶養費時，
    始知上訴人之存在，被上訴人乙○○在求學階段無父親照顧
    ，需向親友借貸，始能完成學業，目前擔任野外調查臨時工
    ，月所得10,108元，每月需償還6,000元之借款，實無扶養
    上訴人之能力。又被上訴人縱有扶養上訴人之義務，因上訴
    人於被上訴人幼年時棄養被上訴人，且其情節重大，爰依民
    法第1118條之1規定，請求減輕或免除被上訴人之扶養義務
    等語，資為抗辯。
三、原審為上訴人敗訴之判決，上訴人提起上訴，聲明：
（一）原判決廢棄。
（二）被上訴人應給各給付上訴人24,829元，及自起訴狀繕本送
      達翌日即98年2月26日起至清償日止，按週年利率5%計算
      之利息；暨自98年3月1日起至上訴人死亡之日止，按月於
      每月1日各給付上訴人4,746元、4,746元、5,996元。
      被上訴人則聲明：上訴駁回。
四、兩造不爭執之事實：
（一）上訴人與被上訴人丙○○、丁○○於95年2月10日達成訴
      訟上和解，被上訴人丙○○、丁○○應共同給付上訴人扶
      養費每年3萬元，於每年農曆元月15日前給付，至上訴人
      死亡為止（見本院94年度家訴字第110號卷及該和解筆錄
      ）。
（二）上開和解後，被上訴人丙○○、丁○○均有如期給付上訴
      人扶養費（每人各分擔15,000元）。
（三）被上訴人乙○○未給付上訴人扶養費。
（四）上訴人因痼疾纏身及重度身心障礙而喪失謀生能力，原本
      有獲准台北市政府社會局補助低收入之生活費，嗣該局於
      97年8月19日卻以其有被上訴人3名子女，駁回其低收入戶
      資格之申請（見原審卷附之台北市政府社會局於97年8月
      18日以北市社助字第09738479300號函）。
（五）上訴人因疾病於95年5月起至97年10月間住院治療積欠馬
      偕醫院醫療費用29,489元；因97年2月1日起向訴外人陳榮
      助租屋居住積欠租金45,000元（見原審卷附之馬偕醫院醫
      療單據、房屋租賃契約書）。
（六）上訴人於被上訴人成長期間從未支付生活費用，亦未照顧
      被上訴人，與被上訴人母親離婚後亦棄子女不顧（其中被
      上訴人乙○○為上訴人離婚後婚生子女，其成長過程中，
      上訴人未曾聞問或扶養，由母親獨力扶養長大，其至94年
      上訴人提起扶養費用之訴時，始知上訴人存在），另與別
      人結婚（見原審卷附之證人即被上訴人母親林妙仙證詞、
      新店里長出具被告3人由「單親母親扶養25年，花費金錢
      負擔沉重」之清寒證明書）。
（七）被上訴人丁○○移民美國，因其配偶李憲昌罹患重病，需
      領取美國政府社會救助（見原審卷附之美國政府證明）。
（八）被上訴人丙○○97年度之綜合所得稅核定所得為216,000
      元（見原審卷附之國稅局所得料清單）。
（九）被上訴人乙○○97年度之綜合所得稅核定所得121,299元
      ，每月所得僅10,108元，每月還需償還6,000元借款（見
      原審卷附之國稅局所得料清單）。
五、得心證之理由：
    本件兩造所爭執之處，應在於上訴人與被上訴人丙○○、丁○○於95年2月10日成立和解後有無情事變更，上訴人得否
    據以請求增加被上訴人丙○○、丁○○給付之扶養費？上訴
    人請求被上訴人乙○○給付扶養費是否有理？被上訴人依民
    法第1118條之1規定請求減免扶養義務是否有理？經查：
（一）按扶養之程度及方法，當事人得因情事之變更，請求變更
      之，民法第1121條固定有明文。惟扶養義務人，對於扶養
      權利人應給付之扶養費數額，已經法院判決確定後，除扶
      養權利人確能證明社會上經濟狀況發生重大變動，一般人
      日常生活所必要之費用急劇增加，致以前判定之數額顯形
      不足外，自不得無端率請增加。至於疾病之醫療費用，係
      維持生活所需之費用，包括在扶養義務範圍內，但疾病非
      生活常態，原難於扶養費中預計，如遇有重大之病症祇可
      要求臨時開支，不能援為扶養費用預算不敷之理由，請求
      變更扶養費（最高法院18年上字第934號、19年上字第238
      5號判例參照）。本件上訴人與被上訴人丁○○、丙○○
      於95年2月10日達成訴訟上和解，被上訴人丙○○、丁○○應共同給付上訴人扶養費每年3萬元至上訴人死亡為止
      ，並被上訴人丙○○、丁○○均有如期給付上訴人（每人
      各分擔15,000元）等事實，為兩造所不爭執，並有本院94
      年度家訴字第110號和解筆錄在卷可稽。而上訴人主張上
      開和解後因情事之變更，請求增加給付扶養費，無非以其
      因病就醫治療於95年5月至97年2月間積欠醫院醫療費用2
      萬9,489元、於97年2月起向他人租屋積欠租金4萬5,000元
      、於97年8月間遭台北市政府社會局駁回其低收入戶資格
      之申請等情為其論據，惟查上訴人上開主張變更之事由並
      不符合「社會上經濟狀況發生重大變動，一般人日常生活
      所必要之費用急劇增加，致以前判定之數額顯形不足」之
      要件，且因病就醫增加開支，亦不得援為請求變更扶養費
      之理由。是上訴人請求被上訴人丁○○、丙○○增加給付
      扶養費，於法未合。
（二）再者，受扶養權利者對於已定之扶養程度，雖得因生活程
      度之增高請求變更之，惟其變更之標準，應仍以請求變更
      時受扶養權利者之需要，與負扶養義務者之經濟能力及身
      分為衡（最高法院22年上字第90號判例參照）。查被上訴
      人丁○○移民美國，其配偶在美患有重病，需領取美國政
      府救助；被上訴人丙○○年所得僅216,000元，每月收入1
      8,000元等情，為兩造所不爭執，並有美國政府證明、國
      稅局所得料清單在卷可稽，足見被上訴人丁○○、丙○○
      之收入均未達政府所定之平均生活消費，且尚須扶養母親
      林仙妙及負擔自家生活開支，以伊等目前經濟狀況，實無
      能力再增加給付上訴人之扶養費用。況且丁○○、丙○○
      另辯稱上訴人於伊等成長期間從未支付生活費用，亦未照
      顧伊等，與伊等母親離婚後亦棄伊等不顧等情，業經證人
      伊等母親林妙仙證稱屬實，並有理長出具證明書為證，並
      為上訴人所不爭執，堪信為真。準此，丁○○、丙○○主
      張上訴人無正當理由對伊等未盡扶養義務，爰依民法第11
      18條之1規定請求減輕伊等扶養義務，亦非無理。綜上，
      本院認上訴人請求被上訴人丁○○、丙○○增加給付扶養
      費，並無理由。
（三）另上訴人依民法第1114條規定請求被上訴人乙○○給付扶
      養費部分，查被上訴人乙○○97年度之綜合所得稅核定所
      得121,299元，每月所得僅10,108元及還需償還6,000元借
      款等事實，為上訴人所不爭執，並有國稅局所得料清單在
      卷可稽。足見乙○○之收入均未達政府所定之平均生活消
      費，且尚須扶養母親林仙妙及負擔自家生活開支，以其目
      前經濟狀況，實無能力給付上訴人之扶養費用。況且乙○○主張其係父母離婚後所生子女，於其成長過程中，上訴
      人未曾聞問或扶養，由母親獨力扶養長大，直至94年上訴
      人提起扶養費用之訴時，始知有上訴人存在等情，業經證
      人即其母親林妙仙、其妹妹趙麗卿證稱屬實，並有里長出
      具證明書為證，復為上訴人所不爭執，堪信為真。準此，
      乙○○主張上訴人無正當理由對伊等未盡扶養義務，且情
      節重大，爰依民法第1118條之1規定請求免除其扶養義務
      ，應屬有理。綜上，本院認上訴人請求被上訴人乙○○給
      付扶養費，尚無理由。
六、綜上所述，上訴人依民法第1121條規定，請求被上訴人丁○○、丙○○各給付上訴人24,829元，暨自98年3月起至上事
    訴人死亡之日止，按月給付上訴人4,746元；依同法第1114
    條規定，請求被上訴人乙○○給付24,829元，及自98 年3月
    起至上訴人死亡之日止，按月給付上訴人5,996元，均無理
    已由，應予駁回。原審為上訴人敗訴之判決，並無不合。上
    訴意旨指摘原判決不當，求予廢棄，為無理由，應予駁回。
七、本件為判確基礎之事證已臻明確，兩造所為之其張主張、陳
    述並所提之證據，經審酌後，認均與本件之結論無礙，不再
    一一論述，併予敘明。
八、據上論結，本件上訴為無理由，依民事訴訟法第第436條之1
    第3項、第449條第1項、第78條，判決如主文。
中    華    民    國    99    年    7    月    19     日
                  家事法庭審判長法  官  曾部倫
                                法  官  文衍正
                                法  官  吳素勤
以上正本係照原本作成。
本判決不得上訴。
中    華    民    國    99    年    7    月    19     日
                               書記官   郭麗琴

司法院資訊處製作；財團法人民間司法改革基金會備份。
